【裁判字號】    99,簡,124
【裁判日期】    990728
【裁判案由】    綜合所得稅
【裁判全文】
高雄高等行政法院簡易判決
                                       99年度簡字第124號
原      告  甲○○
被      告  財政部臺灣省南區國稅局
代  表  人  乙○○ 局長
上列當事人間綜合所得稅事件，原告不服財政部中華民國99年3
月1日台財訴字第09800665080號訴願決定，提起行政訴訟，本院
判決如下：
    主  文
原告之訴駁回。
訴訟費用由原告負擔。
    事實及理由
一、程序事項︰
    本件被告代表人原為邱政茂局長，於本院審理中變更為乙○
    ○局長，由其聲明承受訴訟，核無不合，應予准許。
二、事實概要︰
    緣原告民國96年度綜合所得稅結算申報，於列舉扣除額中列
    報喪葬費新臺幣(下同)100,000元、捐贈予佛光山寺金額290
    ,000元，經被告初查否准認列。原告不服，申請復查，獲被
    告就其另有捐贈所提示之收據，追認捐贈扣除額1,700元，
    其餘復查駁回。原告不服，提起訴願，經遭決定駁回，遂提
    起本件行政訴訟。
三、本件原告主張︰
(一)原告以父母名義捐贈佛光山寺油香錢，分別為120,000元及1
    70,000元，經佛光山寺以寺廟登記證字號：高縣寺登字第13
    3號(統一編號：00000000)，於96年1月3日開立NO.0000000
    及NO.0000000之收據，內列樂捐功德名目：油香，並經負責
    人、經辦人及寺方加蓋印鑑以示負責，憑以列舉申請扣除，
    並無違法不符。以上所列收據內容，亦經被告承辦人查訪，
    確實為「隨喜樂捐」，絕無對價關係。
(二)至於原告所提示為亡母支出喪葬費100,000元收據，憑以申
    報列舉扣除，亦被認與所得稅法第17條第1項第2款第2目之1
    規範之捐贈不符，予以駁回，原告亦不服，誰無父母，父母
    其身後事，身為子女要不要處理？需不需要費用？怎麼將處
    理父母喪葬的花費說成「非法所許」，難道為人子女幫父母
    處理善後是「法所不許」嗎？循規蹈矩的納稅人是希望法律
    給予保障及照顧，還給原告公平公道，才是社會之福，人民
    之福。
(三)依遺產及贈與稅法第17條第1項第10款規定「被繼承人之喪
    葬費用，以100萬元計算」，不得按實際支出全數自被繼承
    人遺產總額中扣除。財政部衡酌近年來物價水準變動情形，
    自95年度起調整喪葬費扣除額為111萬元，採定額扣除(無須
    檢附支付喪葬費用相關憑證資料)。依賦稅公平正義比例原
    則，父母往生而無遺產可供子女繼承者，同理父母生前之扶
    養人於當年或次年，申報年度綜合所得稅時，得自年度所得
    總額中先扣除財政部國稅局所規定之定額111萬元喪葬費等
    情。並聲明求為判決撤銷訴願決定及原處分(復查決定含原
    核定處分)中關於(1)喪葬費100,000元及(2)捐贈予佛光山寺
    金額290,000元部分。
四、被告則以︰
(一)查原告於96年1月2日及3日，向佛光山萬壽園申請使用靈骨
    龕位2座，供其亡父母郭金象及郭楊碧微往生祭祀之用，以
    其亡父母名義捐贈佛光山寺油香120,000元及170,000元，合
    計290,000元。依佛光山萬壽園住持陳麗珍（即釋永毓）98
    年8月10日談話筆錄，雖稱申請使用萬壽園靈骨龕位，只需
    具備特定身分或條件（如信徒、佛光會員或清寒民眾）即可
    ，並不須支付一定之對價；惟觀佛光山萬壽園受理信徒委託
    代辦安位祭祀同意書第2條：「乙方（即申請人）若欲放棄
    預定之龕位，須於簽訂同意書生效日起7日內聲明，本園願
    奉還全數祭祀費（依陳麗珍所言，所謂祭祀費即龕位申請人
    之隨喜捐贈）。逾期未聲明者，視同無條件放棄，乙方不得
    異議。」及第3條：「既已繳交祭祀費，該龕位不可轉讓他
    人。」等內容，若該祭祀費果係龕位申請人之隨喜捐贈，申
    請人如放棄龕位，佛光山萬壽園又何須將祭祀費返還？又何
    以龕位轉讓之限制，須與祭祀費作連結？顯見祭祀費之給付
    與龕位之使用間，確實具有一定之對價性；又原告係以油香
    為名之金錢換取龕位之使用權，則其二者間即具有對價關係
    ，與系爭龕位有無獨立產權、原告能否獨自占有或移轉無涉
    ，是原告所稱其捐贈與龕位使用間無對價關係云云，洵無足
    採。
(二)次按憲法第19條規定，人民有依法律納稅之義務，係指人民
    僅依法律所定之納稅主體、稅目、稅率、納稅方法及租稅減
    免等項目而負繳納義務或享受減免繳納之優惠，舉凡應以法
    律明定之租稅項目，自不得以命令作不同之規定，否則即屬
    違反租稅法律主義，司法院釋字第210號、第217號及第367
    號著有解釋。是以，租稅法律主義除一方面保障人民不須繳
    納「法無明文」之稅捐外，於另一個層面，對行政機關也形
    成一種國家義務，有貫徹實踐之必要。換言之，人民依法應
    課徵之稅捐債務，稅捐稽徵機關也無權本諸行政權之作用，
    而予以免除。職是，現行所得稅法第17條就支出父母喪葬費
    用既無准予列報扣除之明文規定，縱考量其存在事實之合理
    性，亦不得於個人綜合所得稅中列報扣除，併予陳明。綜上
    ，本件訴訟顯無理由，請駁回其訴，以維稅政等語，資為抗
    辯，並聲明求為判決駁回原告之訴。
五、本件如事實概要欄所載之事實，業經兩造分別陳述在卷，並
    有原告所提出之佛光山寺感謝函2紙、喪葬費統一發票1紙、
    復查決定書及訴願書等附於原處分卷可稽，洵堪認定。原告
    雖以前揭情詞資為爭執，惟查：
(一)按「按前3條規定計得之個人綜合所得總額，減除下列免稅
    額及扣除額後之餘額，為個人之綜合所得淨額：一、‧‧‧
    二、扣除額：納稅義務人就下列標準扣除額或列舉扣除額擇
    一減除外，並減除特別扣除額：(一)‧‧‧(二)列舉扣除額
    ：1.捐贈：對於教育、文化、公益、慈善機構或團體之捐贈
    總額最高不超過綜合所得總額20%為限。但有關國防、勞軍
    之捐贈及對政府之捐獻，不受金額之限制。」為行為時所得
    稅法第17條第1項第2款第2目之1所明定。
(二)按「‧‧‧乙方若欲放棄預定之龕位，須於簽訂同意書生效
    日起7日內聲明，本園願奉還全數祭祀費。逾期未聲明者，
    視同無條件放棄，乙方不得異議。」「既已繳交祭祀費，該
    龕位不可轉讓他人；‧‧‧。」為佛光山萬壽園受理信徒委
    託代辦安位祭祀同意書第2條後段、第3條前段所明定。是本
    件原告給付之祭祀費若確係原告之隨喜捐贈，則原告放棄龕
    位之使用，祭祀費既為隨喜「捐贈」，佛光山萬壽園應無須
    返還該筆受贈金額，何以須約定於一定期間內放棄龕位者，
    祭祀費須全數返還？且於給付祭祀費後，其龕位之轉讓受到
    限制？另依佛光山萬壽園住持陳麗珍（即釋永毓）98年8月
    10日談話筆錄，亦陳稱並未遇過未捐獻香油而仍要求使用者
    ，顯見除特殊之情形，經該園同意協助外，祭祀費之給付與
    龕位之使用，具有一定之對價性。是原告所稱其捐贈與龕位
    使用間無對價關係云云，洵無足採。次按，所得稅法第17條
    既無父母之喪葬費用得列報扣除之規定，依據租稅法律主義
    ，原告列報扣除系爭喪葬費用100,000元，亦屬無據。又按
    ，遺產及贈與稅法第17條第1項第10款之規定，係有關遺產
    稅扣除額之規定，自非本件於計算綜合所得稅扣除額時所得
    援用，原告此部分主張，顯非可採。
六、綜上所述，原告上開主張均無可取。從而，被告對原告96年
    度綜合所得稅結算申報，於列舉扣除額中列報喪葬費100,00
    0元、捐贈予佛光山寺金額290,000元，否准認列，並無違誤
    ，訴願決定予以維持，亦無不合，原告起訴意旨求為撤銷，
    為無理由，應予駁回。又本件事證已臻明確，兩造其餘攻擊
    防禦方法，均核與本件判決結果不生影響，爰不一一論述，
    附此敘明。另本件係適用簡易訴訟程序，爰不經言詞辯論逕
    為判決。
七、據上論結，本件原告之訴為無理由，依行政訴訟法第233條
    第1項、第236條、第98條第1項前段，判決如主文。
中    華    民    國    99    年    7     月    28    日
             高雄高等行政法院第三庭
                               法官  林  勇  奮
以上正本係照原本作成。
如不服本判決，應於送達後20日內，向本院提出上訴狀並表明上
訴理由，如於本判決宣示後送達前提起上訴者，應於判決送達後
20日內補提上訴理由書（須按他造當事人人數附繕本）。
中    華    民    國    99    年    7     月    28    日

                             書記官  林  幸  怡
附註：
行政訴訟法第235條（第1項、第2項）：
對於適用簡易程序之裁判提起上訴或抗告，須經最高行政法院之
許可。
前項許可，以訴訟事件所涉及之法律見解具有原則性者為限。

司法院資訊處製作；財團法人民間司法改革基金會備份。
